【裁判字號】    97,重上更(五),129
【裁判日期】    980226
【裁判案由】    毒品危害防制條例
【裁判全文】
臺灣高等法院臺中分院刑事判決   97年度重上更(五)字第129號
上  訴  人  臺灣南投地方法院檢察署檢察官
被      告  丁○○
                      弄八號
                    現於臺灣臺中監獄
指定辯護人  本院公設辯護人  甲○○
上列上訴人因被告毒品危害防制條例案件，不服臺灣南投地方法
院91年度訴字第360號中華民國91年10月30日第1審判決（起訴案
號：臺灣南投地方法院檢察署90年度偵字第2812號），提起上訴
，判決後，經最高法院發回更審，本院判決如下：
      主  文
上訴駁回。
      理  由
一、公訴意旨略以：被告丁○○基於意圖營利之概括犯意，先由
    年籍不詳綽號「高腳」者處購得第1級毒品海洛因及第2級毒
    品安非他命，隨即於民國（下同）90年4月初某日起至同年6
    月底止，對外以其所有之行動電話接受欲購買毒品者之電話
    訂購，並約定地點，加價以海洛因每小包新臺幣（下同）1
    元至2千元不等價格、安非他命每小包2千元之價格，在南投
    縣南投市○○路343巷12號4樓處，將第1級、第2級毒品海洛
    因、安非他命販賣予購買者。被告以上開方式，於上開時間
    內，連續在前揭地點，販賣第1級毒品海洛因予戊○○約5、
    6次、丙○○約5、6次及販賣第2級毒品安非他命予戊○○3
    、4次。嗣於90年7月1日下午5時30分，南投縣警察局南投分
    局警員查獲戊○○販毒案（另案以90年度偵字第2344號起訴
    ），經戊○○指證、協助查獲上情，因認被告犯毒品危害防
    制條例第4條第1項、第2項之販賣第1、2級毒品罪嫌等語。
二、按犯罪事實應依證據認定之，無證據不得認定犯罪事實；又
    不能證明被告犯罪者，應諭知無罪之判決，刑事訴訟法第15
    4條第2項及第301條第1項分別定有明文。再認定不利於被告
    之事實，須依積極證據，茍積極證據不足為不利於被告事實
    之認定時，即應為有利於被告事實之認定，更不必有何有利
    之證據（最高法院30年上字第816號判例參照）。另犯罪事
    實之認定，應憑真實之證據，倘證據是否真實尚欠明顯，自
    難以擬制推測之方法，為其判斷之基礎，而認定犯罪事實之
    證據係指足以認定被告確有犯罪行為之積極證據而言，該項
    證據自須適合於被告犯罪事實之認定，始得採為斷罪資料（
    最高法院53年度臺上字第656號、29年上字第3105號判例參
    照）。又刑事訴訟法第161條已於91年2月8日修正公布，其
    第1項規定：檢察官就被告犯罪事實，應負舉證責任，並指
    出證明之方法。因此，檢察官對於起訴之犯罪事實，應負提
    出證據及說服之實質舉證責任。倘其所提出之證據，不足為
    被告有罪之積極證明，或其指出證明之方法，無從說服法院
    以形成被告有罪之心證，基於無罪推定之原則，自應為被告
    無罪判決之諭知（最高法院92年度臺上字第128號判例參照
    ）。而證人為不利於被告之陳述，若與被告處於相反之立場
    ，則其所述難免有不盡真實之處，虛偽之危險性甚大，自非
    完全真實無疵，為擔保其真實性，非別求其他證據以增強其
    證明力，殊不足為認定犯罪事實之唯一資料，故須其陳述無
    瑕疵可指，而就其他方面調查又與事實相符，始足據為判決
    之基礎。尤其毒品交易之買賣雙方，為避免嫁禍他人達減刑
    之目的，尤應有足以令人確信其陳述為真實之補強證據，始
    能據以為論罪之依據。
三、公訴人認被告丁○○犯本件販賣第1、2級毒品罪嫌，係以證
    人戊○○、丙○○於警詢、偵查中之證述，且經調閱證人戊○○所有之0000000000號行動電話，其自90年5月1日起至同
    年6月7日止，計與被告所有之0000000000號行動電話通話聯
    繫多達100次 (見卷附通聯紀錄及統計表)等為據。惟訊據被
    告堅決否認有何販賣第1、2級毒品之犯行，辯稱：伊只有與
    戊○○合資購買毒品，不能僅憑電話連絡，就說伊有賣毒品
    給他，伊與丙○○處的不好，況且並無證據佐證戊○○、丙○○所言向伊購買毒品之事實等語。
四、 經查：
    證人戊○○所使用之0000000000號行動電話，自90年5月1
      日起至同年6月7日止，雖與被告所有之0000000000號行動
      電話通話聯繫多達100次，固有通話明細清單1份附卷可稽
      （見臺灣南投地方法院檢察署90年度偵字第2812號卷第59
      頁、第60頁），惟此僅能證明證人戊○○於上開期間內經
      常與被告有電話聯繫而已，並無法作為被告確有販賣第1
      級、第2級毒品之積極證據。
    又公訴人以證人戊○○、丙○○於警詢及偵查中之證述作
      為論罪之依據，然渠等歷次證述不一如下述。
  １、關於證人戊○○歷次筆錄部分：
    (1)於90年7月1日警詢時供稱：我遭查獲之毒品海洛因、安非
      他命係向綽號「阿偉」年約30歲之男子所購買等語（見臺
      灣南投地方法院檢察署90年度偵字第2344號卷第3頁）。
    (2)於90年7月2日檢察官訊問時供稱：我是向綽號「阿偉」之
      人所購買毒品等語（見同上偵查卷第11頁反面）。
    (3)於90年7月6日經警方借提查案時供稱：我於90年4月初至
      同年6月底，至南投縣南投市○○路343巷12號美滿天下大
      樓4樓，找被告購買毒品海洛因5、6次，每次都買2000元
      ，安非他命也向被告買3、4次，每次都買1000元，而我去
      找被告時有看到「水果明」（即己○○）在他家房內以海
      洛因滲入香菸內吸食過，我去買毒品時，有時是「水果明
      」從身上拿給我，有時是被告拿給我，錢有時是被告收，
      有時是「水果明」收等語（見同上偵查卷第25頁）。
    (4)於90年7月6日檢察官訊問時供稱：我從4月開始施用時，
      就是向被告及「水果明」（即己○○）買毒品，我在被告
      他家或他家樓下向他買，己○○賣我也在被告家樓下，他
      們2人加起來賣我4至6次，每次買2000元至3000元等語（
      見同上偵查卷第44頁）。
    (5)於91年9月12日原審訊問時證稱：（法官問：毒品何來？
      ）因為被告有1個朋友住在他家，我毒品海洛因都是拜託
      被告向住在他家的那個朋友買的，我沒有看過這個朋友，
      也不知道他叫什麼名字，我只知道被告有在施用毒品，我
      不知道他是不是有在賣毒品。警訊時是因為警察說如果我
      講出跟誰買的就會判比較輕，所以我才說我曾經向被告、
      水果明、阿偉拿過毒品，在警訊時講說向被告買毒品，意
      思是說拜託被告幫我去買毒品，可能警察沒有瞭解到我真
      正的意思。（法官問：對你偵訊筆錄意見？）我拜託被告
      買毒品，我都在被告家樓下等被告拿毒品給我，我再交錢
      給被告，因為被告告訴我，他家有住了1位朋友的身上有
      海洛因，但是缺錢，如果需要，可以向他朋友買海洛因，
      我才拜託被告幫我買等語（見原審卷第124頁、第125頁）
      。
    (6)於95年3月7日本院更一審審理時證稱：（法官問：之前筆
      錄為何前後矛盾？）我只有說我在那裡吸毒，沒有說是向
      誰買毒品，我是向阿偉買，警員是問我是否認識被告，我
      說認識。警員借提出去，警員問我去美滿天下做何事，我
      說來找朋友，事實上我沒有跟被告買。（法官問：是否認
      識水果明？）有聽過名字，但不認識。（法官問：是否去
      過被告家裡？）有去過，被告與他的父母親住，我不知道
      是否有其他人住在那裡。（法官問：你在原審是否證述被
      告有1個朋友住他家，你的海洛因都是向被告的朋友買？
      ）我去他家裡吸食毒品，我不太清楚是否有這樣講，應該
      有這樣講。（法官問：你前述所說被告的朋友，是否指水
      果明？）不知道，我有聽被告這樣講，但是沒有看過那個
      人。（審判長問：你在檢察官90年7月6日偵查中是否說被
      告就是阿華，水果明就是己○○？）我沒有見過這個人，
      我沒有這樣講，我有去那裡吸食，但是沒有拿毒品。（檢
      察官問：你在南投地院為何說你是跟被告住在一起沒有見
      過也不知其姓名的人買毒品？是否被告拿毒品給你？）是
      等語（見本院更一審卷第132頁、第133頁）
    (7)於本院審理時證述：伊沒有向被告購買海洛因、安非他命
      ，是與被告合資拿海洛因，時間久了，伊好像出五百或是
      壹仟元，有人跟伊提過說如果供出毒品來源，可以減輕刑
      責，是誰提的伊忘記了 (後又陳述是警察提的)等語 (見
      本院卷第68、69頁)。
  ２、關於證人丙○○歷次筆錄部分：
    (1)於90年7月20日警詢時供稱：我只曾與簡瑩忠向被告購買
      過毒品，我是經簡瑩忠介紹才認識被告的，我與簡瑩忠都
      是向被告購買海洛因毒品，共向被告購買5、6次毒品，每
      次交易約1000元2000元；我知道尚有簡怡琴向被告購買毒
      品」等語（見臺灣南投地方法院檢察署90年度偵字第2812
      號卷第27頁反面、第28頁）。
    (2)於91年6月20日原審訊問時證稱：（法官問：向何人買毒
      品？）我曾經向被告買過海洛因，沒有買過安非他命，平
      常我要買毒品我都打被告手機的號碼，我從朋友簡瑩忠那
      邊知道被告有在賣毒品，被告手機號碼我也是從簡瑩忠那
      邊知道的，我打電話給被告約在省立醫院斜對面的大樓4
      樓即被告的住處交易，有時候被告下樓，有時候我上樓，
      向被告買過海洛因很多次，大約5、6次左右，每次1000元
      至3000元不等，一開始我與簡瑩忠各出一半的錢一起購買
      ，後來我就自己獨自出資購買等語（見原審卷第58頁、第
      59頁）。
    (3)於91年7月25日原審訊問時證稱：（被告問：我有賣毒品
      給你嗎？在哪裡？）有，我都打被告手機的號碼，約在省
      立醫院對面大樓4樓被告住處買海洛因很多次，至少5、6
      次左右，每次1000元至3000元不等等語（見原審卷第89頁
      ）
    (4)於91年9月26日原審調查時與證人簡瑩忠當庭對質後，證
      稱：（法官：對簡瑩忠本院筆錄有何意見？）簡瑩忠沒有
      給我被告的電話號碼，我之前記錯了，被告的電話我是向
      其他朋友要來的，我是跟其他人一起共同出錢向被告買毒
      品，我從來沒有與簡瑩忠一起共同出錢向被告買過海洛因
      或安非他命。（法官問：販賣毒品的人究竟是誰？）我都
      是打電話給被告，但是到被告家賣我毒品的人都是「水果
      明」，不是被告自己在賣等語（見原審卷第152頁、第153
      頁）
    (5)於95年3月7日本院更一審審理時證稱：（法官問：對你在
      警詢筆錄、南投地方法院筆錄前後不一，有何意見？）在
      警察局，我認錯人，賣我的人叫「阿華」，被告也叫「阿
      華」，我在南投地院因我吸用毒品，不清楚，「水果明」
      是誰，我也不知道，事實上我也沒有向「水果明」買毒品
      ，我只有向「阿華」的人買毒品，我不認識「水果明」。
      （法官問：是否認識己○○？）不認識。（法官問：是否
      到過被告的家裡？）我有去美滿天下的樓下拿，但不是這
      個被告，我有看過被告，但是與他沒有什麼交情。（審判
      長問：簡瑩忠在原審調查中證稱認識你及被告？）他說的
      「阿華」，不是被告。我說的「阿華」30幾歲。我當時有
      吸食毒品，迷迷糊糊，認錯人等語（見本院更一審卷第
      131 頁）
    (6)於本院審理時證稱：問：是不是因為我與你有糾紛，你才
      說跟我買毒品？答：是。問：在警訊所述是否實在（提示
      偵2812號卷27至28頁）？答：忘記了。問：你剛才說因為
      你跟被告有糾紛，所以才會說是向被告買毒品，你的意思
      你沒有向被告買毒品而誣告向被告買毒品？答：不是。問
      ：你的意思是確實被告有賣你毒品？只是因為跟他有糾紛
      ，你不願意替他隱瞞事實，所以誠實的告訴警方？答：他
      可能是轉讓，不是販賣，我只有跟被告拿毒品海洛因，沒
      有拿甲基安非他命。問：買幾次？答：忘記了。問：價格
      多少錢？答：五百到一千元。問：之前說前後五次，向被
      告購買海洛因價格是壹仟元或三千元，是否正確？答：我
      忘記了。
  ３、由證人戊○○上述歷次證述觀之，其前後證述並不一致，
      分述如下：於警詢、檢察官訊問初始及本院更一審審理
      時均證稱係向綽號「阿偉」之人購買毒品海洛因及安非他
      命；但於警方借提查案及同日檢察官訊問時則均證稱係向
      被告及綽號「水果明」之人購買毒品；另於原審時證稱係
      拜託被告向不詳姓名住於被告住處之人購買毒品，於本院
      審理時稱未向被告購買毒品，與被告合資購買海洛因。
      於警方借提查案時證稱係至被告「住處」購買毒品海洛因
      5、6次，每次都買2000元、購買安非他命3、4次，每次都
      買1000元；於同日檢察官訊問時供稱係在被告「住處」或
      其「住處樓下」購買毒品，共購買毒品4至6次，每次買20
      00元至3000元。於警方借提查案時證稱在被告住處見過
      「水果明」（即己○○），或由「水果明」或由被告交付
      毒品及收取金錢；於原審時證稱未見過賣毒品之人，都是
      拜託被告接洽，都由被告交付毒品及收取金錢。自證人戊○○上開所述關於其購買毒品之對象、地點、次數、價格
      等攸關被告是否販毒之重要情節，先後明顯不符，尚非無
      疑，復無其他補強證據足資佐證，尚難遽採。又本件係因
      證人戊○○於90年7月1日下午5時30分為警查獲其於南投
      縣南投市○○里○○○路與府南二街口與案外人劉士豪從
      事毒品交易案（即臺灣南投地方法院檢察署90年度偵字第
      2344號），嗣經警方於同年月6日借提戊○○後始指證被
      告涉犯上揭販賣第1、2級毒品罪嫌，苟證人戊○○確有向
      被告購買毒品後，再轉賣給劉士豪，自應於警局初訊時即
      供出毒品來源以邀減刑之寬典，當無遲至為警查獲5日後
      始供出上情之理，此有悖常情，況證人戊○○既因涉販賣
      毒品罪嫌為警查獲，則其或因無法提供綽號「阿偉」者之
      年籍供警追查，轉而指稱係向年籍明確之被告購買毒品，
      企求因供出毒品來源而得以減輕其刑，而證人戊○○嗣確
      因供出向被告購買毒品而於其連續販賣第1級毒品之罪行
      獲得減刑確定，有臺灣高等法院被告（戊○○）前案紀錄
      表及本院92年度上訴字第1115號刑事判決附卷可稽（見本
      院更一審卷第42頁、第138頁至第145頁）。證人戊○○所
      為對被告不利之供述，既屬有利於己而與被告利害關係相
      反，殊難僅憑其片面之詞，即認被告有販賣毒品海洛因及
      安非他命之犯行。
  ４、由證人丙○○上述歷次證述觀之，其前後證述亦不一致，
      分述如下：於警詢及原審第1、2次訊問時證稱向被告購
      買毒品海洛因；嗣於原審第3次訊問時證稱係向綽號「水
      果明」之人購買毒品；另於本院更一審審理時證稱係綽號
      「阿華」之人購買毒品，但該「阿華」並非被告，於本院
      審理時先稱與被告有糾紛，才說跟被告買毒品，嗣又稱有
      跟被告拿過毒品海洛因，被告可能係轉讓，不是販賣。
      於警詢及原審第1次訊問時證稱曾與簡瑩忠合資向被告購
      買毒品；嗣於原審第3次訊問時證稱從未與簡瑩忠向被告
      購買毒品，係與其他人合資向綽號「水果明」之人購買毒
      品。於警詢時證稱每次向被告購毒之金額為1000元至20
      00元；嗣於原審第1、2次訊問時證稱每次向被告購毒之金
      額為1000元至3000元不等。自證人丙○○上述所言關於其
      購買毒品之對象、價格及與何人合資購毒等情節，亦明顯
      不符，其指述被告販毒部分，尚非無瑕。又證人簡瑩忠於
      原審91年9月12日訊問時證稱：我是向綽號「阿明」之人
      購買毒品，沒有人跟我打聽過哪裡有毒品的來源，我也沒
      有介紹別人給他電話去跟電話使用人購買毒品。買毒品我
      都是自己1個人去買或是跟綽號「阿忠」的人一起合買。
      我認識的「阿錄仔」（即丙○○）與「阿華」（即被告）
      他們原本就認識，我沒有將「阿華」的手機號碼給「阿錄
      仔」，我不知道「阿華」（即被告）有沒有在賣毒品等語
      （見原審卷第125頁、第126頁）；另證人簡怡琴於原審91
      年7月25日調查時亦證稱：我沒有向被告買過毒品，我與
      被告不熟，被告曾透過我弟弟問我能否找到賣海洛因的人
      ，因為被告毒癮發作，我也是毒癮要發了，想找毒品海洛
      因來施用等語（見原審卷第91頁、第92頁）。證人丙○○
      於警詢及原審訊問時證稱曾與簡瑩忠合資向被告購毒及簡
      怡琴亦有向被告購毒云云，亦與事實不符；況被告尚且須
      透過證人簡怡琴之胞弟向染有施用毒品惡習之證人簡怡琴
      探詢毒品來源供己施用，豈有多餘毒品販售他人，此外且
      查無其他證據足資佐證，證人丙○○上開指證被告販賣毒
      品海洛因之證言，亦難遽採。
  ５、又證人戊○○於警詢、偵查中及證人丙○○於原審訊問時
      所指綽號「水果明」之人，應係指己○○，而查己○○曾
      先後於90年6月間，在南投縣南崗工業區南崗加油站，以
      每小包1000元之價格，5次出售安非他命給被告，因此經
      本院判處有期徒刑8年，嗣經最高法院駁回上訴確定，有
      臺灣高等法院被告（己○○）前案紀錄表及本院94年度上
      更（2）字第14號刑事判決在卷可憑（見本院更一審卷第
      56頁、第57頁、第146頁至第153頁），依該判決觀之，己○○販毒給被告之時間係90年6月間，而公訴人指被告販
      毒給戊○○、丙○○之時間係90年4月初至同年6月底止，
      苟己○○於公訴人所指此期間確係住於被告住處，且與被
      告共同販毒，被告何需出資於90年6月間在南投縣南崗工
      業區南崗加油站向己○○購毒？況被告為恐己○○指證其
      參與販毒，亦當不至於警詢、偵查及原審時一再證述己○○有販毒情事。證人戊○○、丙○○所為上開不利於被告
      之證述部分，並無其他補強證據足資佐證，無法證明與事
      實相符。
五、綜上所述，公訴人所舉上開證據，均不足證明被告確有販賣
    第1級毒品海洛因及第2級毒品安非他命之犯行。此外，復未
    查獲被告所有之「磅秤」、「分裝袋」、「安非他命」、「
    海洛因」或「贓款」等供販毒所用或所得之證物或有其他積
    極證據證明被告犯罪。又被告有施用毒品之犯行 (見卷附台
    灣高等法院被告前案紀錄表)，無證據證明其向不詳姓名者
    購入毒品之初係供販賣用，且毒品海洛因、安非他命均量微
    價高，供自己施用尚嫌不足，被告與戊○○、丙○○間又無
    特別親密關係，自無無償轉讓渠等施用之理，另轉讓毒品須
    有讓與之合意及行為，縱認被告與戊○○有合資購買毒品之
    行為，亦與轉讓之要件不合，被告施用毒品海洛因、安非他
    命之犯行業經判決確定 (見卷附台灣高等法院被告前案紀錄
    表、台灣南投地方法院九十一年度訴字第四七四號判決)。
    原審認不能證明被告犯行，而為無罪判決之諭知，認事、用
    法均無不當，檢察官以證人戊○○、丙○○於警詢、偵查中
    之證述及被告與戊○○之通聯紀錄認原審判決無罪不當為由
    上訴，核無理由，應予駁回。
六、據上論斷，應依刑事訴訟法第368條，判決如主文。
    本案經檢察官乙○○到庭執行職務。
中    華    民    國    98    年    2    月    26     日
            刑事第九庭  審判長法  官  江  德  千
                              法  官  許  旭  聖
                              法  官  康  應  龍
以上正本證明與原本無異。
檢察官得上訴。
如不服本判決應於收受送達後十日內向本院提出上訴書狀，其未
敘述上訴之理由者，並得於提起上訴後十日內向本院補提理由書
（均須按他造當事人之人數附繕本）「切勿逕送上級法院」。
                              書記官  陳  振  海
中    華    民    國    98    年    2    月    26     日


司法院資訊處製作；財團法人民間司法改革基金會備份。
